臺灣新竹地方法院刑事判決　　　　　　　 96年度訴字第326號
公　訴　人　臺灣新竹地方法院檢察署檢察官
被　　　告　丙○○
　　　　　　　　　（現於臺灣臺北看守所附設勒戒所勒戒中）
指定辯護人　王志陽律師
上列被告因偽造貨幣案件，經檢察官提起公訴（96年度偵字第17
69號），本院判決如下：
    主    文
丙○○收受後方知為偽造之通用紙幣而仍行使，處罰金新臺幣陸
仟元，如易服勞役，以新臺幣壹仟元折算壹日。減為罰金新臺幣
仟元，如易服勞役，以新臺幣壹仟元折算壹日。
扣案之偽造新臺幣壹仟元通用紙幣壹張（號碼：SD五二八八六九
FH），沒收。
    事    實
一、丙○○在麗寶建設位於臺北縣三重市○○街73號之工地開立
    福利社雜貨店（下稱福利社），與其前妻戊○○共同經營。
    丙○○於民國96年2 月14日前1、2天在該處於不知情下收受
    偽造之通用紙幣新臺幣（下同）1千元乙張（號碼：SD52886
    9FH ），丙○○事後發覺該紙幣係偽造，即將該偽造紙幣放
    入皮夾內。迨於96年2 月13日晚間11、12時許，丙○○以電
    話聯絡友人甲○○至福利社飲酒，嗣丙○○因心情低落，遂
    要求甲○○駕駛其所有之車牌號碼 QT-7057號自小客車一同
    至新竹尋找友人，迨翌日（即96年2 月14日）凌晨抵達新竹
    後，因丙○○無法聯絡友人，乃與甲○○欲返回臺北，惟於
    凌晨5 時54分許途經新竹市○○路○段228號之小咪檳榔攤，
    丙○○欲購買檳榔、飲料，乃要求甲○○停車，丙○○即基
    於收受後方知為偽造紙幣而仍行使之犯意，由皮夾內取出該
    偽造紙幣，而將該偽造紙幣充作真幣，持以向乙○○購買價
    值50元之檳榔及價值40元之蠻牛飲料2 瓶，乙○○未及時察
    覺，乃找給丙○○910 元之零錢，丙○○因而獲取檳榔、蠻
    牛飲料及910 元之不法利益，旋甲○○即駕駛上開自小客車
    搭載丙○○返回臺北。嗣乙○○進入檳榔攤內，檢視該千元
    鈔票後發現係偽鈔，隨即告知在檳榔攤內其女丁○○，並報
    警處理，旋經警調閱該檳榔攤之監視畫面，而循線查獲上情
    。
二、案經乙○○訴由新竹市警察局第二分局報告臺灣新竹地方法
    院檢察署檢察官偵查起訴。
      理    由
壹、程序方面：
    本件被告丙○○及辯護人於本院準備程序、審判程序中明確
    表示對本案卷內人證、物證之證據能力無意見（見本院96年
    6月20日準備程序筆錄、同年7月11日審判筆錄），且於言詞
    辯論終結前，就本案證據之調查，均無任何異議，既無異議
    ，依刑事訴訟法第159條之5規定，該等人證、物證，自均有
    證據能力，先予敘明。
貳、實體方面：
一、上揭事實業據被告於本院審理時自白供認不諱，核與證人即
    被告之前妻戊○○於本院審理中證述：伊確與被告共同在上
    開工地經營福利社，賣雜物給建築工地工人，被告於今年農
    曆快過年時的某一天晚上，跟伊說收到1 千元偽造紙幣，96
    年2 月13日被告與伊吵架，後來被告友人甲○○事後告訴伊
    當天他們去新竹等語；被告之友人甲○○則證稱當天被告要
    求伊載被告到新竹找友人，伊停在路邊檳榔攤讓被告買檳榔
    、飲料，後來載被告返家等情大致相符，且據證人即告訴人
    乙○○證述被告確以偽造之千元紙幣購買檳榔、飲料後離去
    ，伊事後始發現係偽造紙幣等情屬實，並據證人即乙○○之
    女丁○○於偵查中證述被告確有持扣案偽造之千元紙幣購買
    檳榔、飲料等情明確，且扣案之之千元鈔票經本院送請中央
    印製廠鑑定，鑑定結果為：該張1 千元偽鈔係以彩色噴墨方
    式仿印，無凹版印紋凸起效果，紙張非鈔券紙，無隱藏字，
    水印以灰色墨在紙張背面仿製，安全線以燙印箔膜（含面額
    數字）仿鈔券正面五段裸露部分，左下角面額數字以亮光物
    質仿折光變色油墨等語，有中央印製廠96年5 月22日中印發
    字第0960002350號函在卷可稽（見本院卷第14頁至15頁），
    復有財政部臺灣省北區國稅局三重稽徵所96年3 月14日北區
    國稅三重三字第0961032629號函、工地及福利社照片4 張監
    視器翻拍及車輛照片共14張、扣案偽造紙幣及其照片2 張在
    卷足參，本件事證已臻明確，被告犯行洵堪認定。
二、公訴人雖認被告涉犯刑法第196條第1項之行使偽造紙幣罪嫌
    ，惟查：
(一)、按犯罪事實應依證據認定之，無證據不得認定犯罪事實；又
    不能證明被告犯罪者，應諭知無罪之判決，刑事訴訟法第15
    4條第2條、第301條第1項分別定有明文。所謂認定犯罪事實
    之證據，係指足以認定被告確有犯罪行為之積極證據而言，
    該項證據自須適合於被告犯罪事實之認定，始得採為斷罪資
    料，苟積極證據不足為不利於被告事實之認定時，即應為有
    利於被告之認定，更不必有何有利之證據，又刑事訴訟上證
    明之資料，無論其為直接證據或間接證據，均須達於通常一
    般之人均不致於有所懷疑，而得確信其為真實之程度，始得
    據為有罪之認定，若其關於被告是否犯罪之證明未能達此程
    度，而有合理性懷疑之存在，致使無從形成有罪之確信，根
    據「罪證有疑，利於被告」之證據法則，即不得遽為不利被
    告之認定（參見最高法院及30年上字第816號及76年度臺上
    字第4986號判例）。
(二)、次按刑法第196 條第1 項之行使偽造通用紙幣罪，以明知係
    偽造之通用紙幣，故意收受後冒充真幣行使為構成要件，如
    其收受之初並不知係偽造，嗣後發覺因不甘受損失而仍行使
    者，則其情節較輕，同條第2 項另設有專科罰金之規定，自
    與第1項之行使偽幣罪有別（最高法院著有27年上字第429號
    判例意旨可資參照）。又刑法第196條第1 項與第2項之罪，
    其主要差異之點，在於第1 項之罪，以明知係偽造或變造之
    幣券，故意收受後冒充真幣行使或意圖供行使之用，而收集
    或交付於人為構成要件；而第2 項之罪，乃在於收受後方知
    其為偽造或變造，而仍予行使或意圖供行使之用而交付於人
    為構成要件（最高法院94年度臺上字第4443號判決意旨可佐
    ）。又檢察官就被告犯罪事實，應負舉證責任，並指出證明
    之方法，刑事訴訟法第161條第1項定有明文。因此，檢察官
    對於起訴之犯罪事實，應負提出證據及說服之實質舉證責任
    。
(三)、公訴人雖以證人乙○○於偵查中證述：被告購買檳榔、飲料
    後，又向伊表示欲發放年終獎金，要向證人乙○○兌換百元
    鈔票等語，而認被告係涉犯刑法第196條第1條行使偽造紙幣
    罪嫌，惟此為被告所否認，縱認證人乙○○上開證述為真，
    然證人乙○○亦自承被告僅是口頭詢問，並沒有實際拿出千
    元鈔票等語，況被告收受後方知為偽鈔而仍行使，則其行使
    時難免心慌，惟恐證人乙○○察覺，自不能排除被告此項說
    詞僅係欲鬆弛證人乙○○之心防，以圖順利行使得手。再被
    告經營福利社確有需要準備零鈔找零，因此被告發現證人乙○○有多餘零錢，乃託詞欲向證人乙○○換取零鈔，亦非不
    無可能，亦難據此認定被告係明知為偽鈔而收受後加以行使
    或尚有其他偽造之紙幣而欲行使。況本案發生後，亦未發現
    被告有其他行使偽造千元鈔票之情事，更足認被告行使偽造
    千元鈔票，確係偶發事件，故被告所辯係在工地福利社收受
    偽造之千元紙幣後始知為偽鈔，嗣並放置於皮夾內，迨被告
    至新竹欲購買檳榔、飲料時，因見皮夾內先前置放之偽造千
    元鈔，乃基於收受後方知為偽鈔，而仍持該偽造之千元紙幣
    向證人乙○○購買檳榔、飲料行使之犯意乙節，應確與事實
    相符，堪足採信。
(四)、又刑法第196條第1項之罪，必以行為人收受時明知係偽造通
    用紙幣始足當之，若於收受後方知為偽造通用紙幣者，無論
    其取得適法與否，均應屬於同條第2項規定之範疇。是以被
    告上開所辯各節，既均尚堪採信。據此，被告雖有持偽造通
    用紙幣向證人乙○○購買檳榔、飲料，惟被告係收受後方知
    悉該千元鈔票為偽造之通用紙幣，而公訴人既未提出其他積
    極證據證明被告於收受扣案偽造通用紙幣之際，即「明知為
    偽造之紙幣而故意收受」，更何況被告上開所辯各節，或信
    而有徵，或與常情相符，而非全然無據，應尚堪足採信。是
    以自應逕為被告有利之認定。是核被告所為係犯刑法第 196
    條第2 項之收受後知情之行使偽幣罪，公訴意旨認係犯同法
    第196條第1項之罪，依前開說明，尚有誤會，惟其基本事實
    同一，本院自應予審理，且起訴法條應予變更。至被告雖係
    行使偽造紙幣以詐取財物，惟行使偽造紙幣，本含有詐欺之
    性質，故詐欺犯行應為行使偽造紙幣犯行所吸收（最高法院
    29年上字第1648號、42年臺上字第410號判例足資參照），
    不另論罪，附此敘明。
三、爰審酌被告係在建築工地經營福利社，收入尚可，因收受偽
    造通用紙幣後方知悉係偽鈔，為減少損失，而仍持以向證人
    乙○○行使，造成證人乙○○之損失，惟於犯後坦承犯行，
    且已賠償證人乙○○之損失，業據證人乙○○到庭證述屬實
    等一切情狀，量處如主文所示之刑，並諭知易服勞役之折算
    標準。又本件被告犯罪時間係在96年4 月24日以前，所犯又
    非中華民國九十六年罪犯減刑條例第3 條列舉不予減刑之罪
    名，爰併依中華民國九十六年罪犯減刑條例第2 條第1 項第
    3款、第7條之規定於判決時同時諭知減其宣告刑2分之1，同
    時再依原宣告刑諭知易服勞役之折算標準為相同之諭知。另
    扣案之偽造千元紙幣乙張（號碼：SD528869FH），為偽造之
    通用紙幣，不問屬於犯人與否，應依刑法第200 條之規定宣
    告沒收。
據上論斷，應依刑事訴訟法第299條第1 項前段、第300條，刑法
第196條第2項、第42條第3項前段、第200條、刑法施行法第1 條
之1第1項、第2項前段，中華民國九十六年罪犯減刑條例第2條第
1項第3款、第7條，判決如主文。
本案經檢察官林奕到庭執行職務。
中    華    民    國    96    年    7    月    25     日
            刑事第三庭  審判長法  官  汪銘欽
                              法  官  楊數盈
                              法  官  林惠君
以上正本證明與原本無異。
如不服本判決，應於判決送達後10日內向本院提出上訴狀（應附
繕本），上訴於臺灣高等法院（請勿「逕送上級法院」）。
中    華    民    國    96    年    7    月     25    日
                              書記官  蔣淑君
附錄本案論罪科刑法條全文
中華民國刑法第196條第2項
收受後方知為偽造、變造之通用貨幣、紙幣、銀行券而仍行使，
或意圖供行使之用而交付於人者，處5百元以下罰金。
